【裁判字號】    95,訴更一,11
【裁判日期】    950830
【裁判案由】    勞保
【裁判全文】
臺北高等行政法院判決
                                 95年度訴更一字第00011號
                              .
原      告  乙○○
            丙○○
            丁○○
兼  共  同
訴訟代理人  甲○○○
被      告  勞工保險局
代  表  人  戊○○總經理）住.
訴訟代理人  己○○
            庚○○
上列當事人間因勞保事件，原告不服行政院勞工委員會中華民國
92年6 月13日勞訴字第0920024944號訴願決定（發文日期：92年
7 月3 日），提起行政訴訟，經本院判決後，最高行政法院發回
更審。本院判決如下：
    主  文
原告之訴駁回。
第一審及發回前第二審訴訟費用由原告連帶負擔。
    事  實
一、事實概要：
    原告之被繼承人陳充來原以高雄市汽船業職業工會為投保單
    位，參加勞工保險為被保險人。陳充來以其於民國（下同）
    83年2 月8 日在工作中受傷致兩手手指關節審定成殘，於90
    年8 月24日（被告收文日期）檢據申請職業傷害殘廢給付。
    經被告以陳充來缺附受傷初診之診斷證明資料，乃於90年1
    0 月17日核定按勞工保險殘廢給付標準表第99項第5 等級發
    給普通傷病殘廢給付640 日計新臺幣（下同）390,400 元。
    陳充來不服，向勞工保險監理委員會申請審議，經該會以91
    年3 月12日（90）保監審字第4191號審定書審定：「原核定
    撤銷，由勞保局查明後另為適法之處分。」嗣經被告重行審
    查，認陳充來申請殘廢給付已逾2 年請求權時效，乃依勞工
    保險條例第30條規定，以91年8 月14日保給殘字第09160512
    620 號函否准所請，前溢領殘廢給付計390,400 元應退還被
    告銷帳。原告丙○○不服，向勞工保險監理委員會申請審議
    ，經被告重新審查，以陳充來已於91年8 月10日死亡，自不
    得以其為受文者作出核定，上開被告91年8 月14日保給殘字
    第09160512620 號函應予註銷；陳充來於82年11月25日始參
    加勞工保險，惟無任何醫療紀錄證明所患係加保有效期間發
    生之事故，與勞工保險條例第19條請領保險給付之規定不合
    ，又其自83年迄今並未繼續接受治療，顯見所患症狀於多年
    前已固定，實際成殘日迄90年8 月24日申請殘廢給付時，已
    逾2 年請求權時效，亦不合勞工保險條例第30條規定，乃以
    91年9 月27日保給殘字第09110228240 號函（下稱原處分）
    核定所請殘廢給付不予給付，其溢領之殘廢給付款390,400
    元應由原告負責繳還。原告均不服，向勞工保險監理委員會
    申請審議，經該會以92年3 月31日（91）保監審字第4263號
    審定書駁回。原告仍不服，提起訴願遭決定駁回後，向本院
    提起行政訴訟，經本院於93年7 月7 日以92年度訴字第4085
    號判決駁回。原告猶未甘服，提起上訴，經最高行政法院於
    95年1 月5 日以95年度判字第11號判決將原判決廢棄，發回
    本院更為審理。
二、兩造聲明：
  (一)原告聲明：（原告未於言詞辯論期日到場，茲據其準備程序
    陳述及書狀所載，記載其聲明及陳述）
    1.訴願決定、爭議審定及原處分關於命繳還殘廢給付390,40
      0元部分均撤銷。
    2.訴訟費用由被告負擔。
(二)被告聲明：如主文所示。
三、兩造之爭點：
  (一)原告主張：
    1.本件於90年8 月25日依法向被告申請雙手指殘廢給付，並
      依被告函示補正申請書及證人證明書，被保險人無過失，
      亦非基於詐欺、脅迫或賄賂方法。被告就案情在未查明清
      楚前如還有疑慮，就不該核定給付；被告前核給被保險人
      普通傷病殘廢給付640 日時，應已依診斷書所載之內容調
      查事實相符後核發（勞工保險條例第53條、行政程序法第
      43條），不應於核給後，再依勞工保險條例第30條規定，
      為否准其殘廢給付。被保險人陳充來已於91年8 月10日死
      亡，被告竟把前自行核定普通殘廢給付當成溢領之殘廢給
      付，歸責原告等返還，有違行政程序法第1 條、第8 條、
      第9 條、第119 條、第127 條及司法院釋字第525 號解釋
      揭示之信賴保護原則。
    2.原告所提阮綜合醫院90年8 月10日殘廢診斷書係被告之自
      設或特約醫療院所所出具，該醫療院所之主治醫師依病患
      之病況作專業判斷認定，不可能為與事實不符之記載。被
      保險人在事故發生時仍使用勞保門診單就診，被告應可自
      行查勞保門診單檔案資料就可知曉。據阮綜合醫院之病歷
      摘要分析及高雄市立旗津醫院92年8 月23日診斷證明書，
      顯見83年2 月24日被保險人有在高雄市立旗津醫院住院（
      如雙手指攣縮、蜂窩組織炎），且加上被保險人原有多種
      病因如糖尿病，是否引起神經系統病變導致末稍神經血液
      無法順暢，而致雙手指關節病變。被告僅以被保險人無柯
      醫院83年事故之初診紀錄，即認定被保險人無就醫紀錄，
      而否准其殘廢給付之申請，殊嫌率斷，自欠妥適。
    3.被告對被保險人陳充來申請之殘廢給付已核給普通傷病殘
      廢給付640 日在案，而本件殘廢給付應屬被保險人係因執
      行職務之職業傷害，應依勞工保險條例第54條第1 項增給
      50% 。被保險人只對於原核定未增給50% 部分不服，被告
      卻認已逾請領時效，而否認原核定之殘廢給付，爰依行政
      訴訟法第195 條第1 項規定，請求為勝訴之判決；另依同
      條第2 項規定，求為不利益變更之禁止。
    4.同屬勞工被保險人之徐慶明、楊正秋等案與本案相似，自
      受傷至認殘時間都已超過2 年以上請領時效，被告均核付
      其殘廢給付，惟獨拒付本件殘廢給付，依憲法第7 條及行
      政程序法第6 條規定，顯失公平。
    5.被保險人係90年8 月10日才向阮綜合醫院請求開具殘廢診
      斷書，應自阮綜合醫院90年8 月10日診斷成殘起算，尚未
      逾2 年請領時效。又陳充來係有權受領被告之給付，縱有
      溢領，其原因事實係基於勞保關係，陳充來若因公法（勞
      工保險條例）上給付的原因已不存在，則係對被告構成公
      法上的不當得利，而公法上權利義務，係屬一身專屬權，
      且不得為繼承之標的，陳充來既已於被告請求返還前死亡
      ，則上述公法上的權利義務關係，亦隨之消滅，且不得繼
      承。原告受有利益係基於繼承，非無法律上原因；又被告
      自認其受有損害係基於對陳充來之給付，受損的原因事實
      與受益的原因事實並不同一，且兩者間並無直接因果關係
      （最高法院48年度台上字第1555號判決參照），故原告不
      構成不當得利。
  (二)被告主張：
    1.本件被保險人陳充來以於83年2 月8 日在工作中受傷致兩
      手手指關節成殘，於90年8 月24日檢據申請職業傷害殘廢
      給付。案經被告以其缺附受傷初診之診斷證明資料，乃於
      90年10月17日核定按勞工保險殘廢給付標準表第99項第5
      等級發給普通傷病殘廢給付64 0日。陳充來不服，向勞工
      保險監理委員會申請審議，經該會審定：「原核定撤銷，
      由勞工保險局查明後另為適法之處分」。案經被告派員訪
      查，據陳充來表示：「吾於83年2 、3 月某日任助手，船
      進鼓山渡輪站，在岸壁裝貨時，見中柱捥繩較鬆，前去整
      理捥繩時，吾弟陳充周開船加足馬力倒退，捥繩突然被拉
      緊造成手傷，弟發現後停止開船，立即親自送至柯外科急
      診，受傷後除在柯外科治療外，另於阮綜合醫院治療。其
      身體有很多病，83年2 、3 月間曾因糖尿病住院。…事故
      當日貨主是誰並不知道，所以根本無法提供貨主證明事故
      時緊急送醫，故旗津渡輪站管理局及附近商家並不知情，
      最近聽人建議才知可以職災申請。」等語，又柯外科醫院
      則函復以：「本院依照臺灣醫療法規定，病歷保存10年，
      如果81年以前斷斷續續有就診者尚有資料可查，若81年以
      後從未就診者，無資料可查，所以查無陳充來先生來院就
      診紀錄。」等語，復阮綜合醫院以91年7 月6 日阮91總字
      第0587號函復以：「病患陳充來先生於90年7 月20日至本
      院初診主訴兩手背疼痛，兩手遠位指關節成屈曲狀態，經
      診斷疑頸椎神經壓迫症，90年8 月10日再門診就要求殘障
      鑑定。病人自訴多年前受傷在柯醫院治療，該診斷從未在
      本院門診或住院治療過，兩手殘障狀況如殘廢診斷書上記
      載。」等語；案經被告重行審查，陳充來於81年以後未曾
      至柯醫院就診，83年2 月24日係因尿少、腹脹、鞏膜變黃
      等症狀住院就診（參訴願卷附83年2 月份勞工保險住院申
      請書）。又陳充來係於90年7 月20日始至阮綜合醫院初診
      ，主訴兩手背疼痛，90年8 月10日再門診就要求殘障鑑定
      。綜上，陳充來於82年11月25日始參加勞保，惟無任何醫
      療紀錄證明所患係加保有效期間發生之事故，與勞工保險
      條例第19條得請領保險給付之規定不合。復陳充來自83年
      迄今並未繼續接受治療，顯見所患症狀於多年前已固定，
      實際成殘日迄90年8 月24日申請殘廢給付時已逾2 年請求
      權時效，亦不合勞工保險條例第30條規定，所請殘廢給付
      應不予給付，其前溢領之殘廢給付計390,400 元應退回被
      告銷帳。陳充來已於91年8 月10日死亡，陳充來前溢領之
      殘廢給付應由其繼承人即原告等負責繳還，而以91 年9月
      27日保給殘字第09110228240號函通知在案。
    2.按如採本次最高行政法院發回判決認勞工保險條例第53條
      第1 項及第54條第1 項規定，被保險人是否仍遺存障害，
      而適合勞工保險殘廢給付標準表規定之項目，係以保險人
      自設或特約醫院之診斷為據，此為法定證據主義之立法例
      乙節見解，一律依據被保險人所送之殘廢診斷書作為判斷
      其殘廢程度與等級之唯一資料，將使勞工保險條例第28條
      及行政程序法第36條等規定形同具文，且勞工保險殘廢診
      斷書依同條例施行細則第76條第1 項規定，僅是申請殘廢
      給付之應備書件之一而已，是否即可適用法定證據主義之
      立法例，亦容有疑義；又其所持見解亦與貴院及最高行政
      法院歷來認定勞保殘廢給付之經驗法則有所違背，故其見
      解於法應有違誤。
    3.本次最高行政法院發回判決謂另被保險人是否有於83年2
      月8 日在工作中傷及兩手手指關節？是否曾經治療，而於
      終止後身體仍遺存障害？均無法獲得證明乙節：查被告先
      前於審查時即已依行政程序法第36條規定，向原告殘廢診
      斷書上所載就診之柯醫院查證，並無其相關就診資料，由
      於並無相關資料可以證明原告確有發生職災之就醫紀錄，
      且依據一般之經驗法則，一般外傷在正常情況下，不可能
      長達7 、8 年之久仍無法痊癒，更何況如原告有多元疾病
      致癒後較常人緩慢，亦理應有持續就醫之情形與記錄可尋
      ，斷無毫無資料可稽之理，故被告與貴院原審依其當時之
      資料作成判斷，並無違反經驗法則，且原告為被保險人之
      家屬，對於被保險人陳充來生前之就醫情形應知之甚詳，
      如其未予詳加說明，被告在客觀上實難查證，是依證據親
      近性之法理，原告應先對就醫事實與紀錄負舉證責任，因
      此，最高行政法院以前述理由撤銷原審判決（本院92年度
      訴字第4085號判決），難謂無違反經驗法則。
    4.按「治療終止」依勞工保險條例施行細則第77條規定，係
      指被保險人罹患之傷病，經治療後，症狀固定，再行治療
      仍不能期待其治療效果之狀態。查本件經被告訪查，陳充
      來述稱就其手部受傷曾於柯外科醫院及阮綜合醫院治療，
      最近聽人建議才知可以職災申請，且經查證，柯醫院並無
      陳充來於81年以後就診資料，復其兩手畸形部份係於90年
      7 月20日始至阮綜合醫院初診，90年8 月10日再門診就要
      求殘障鑑定。是其並無法舉證其所患於83年受傷後有持續
      治療之事實，顯見所患症狀於多年前已固定，被告以其實
      際成殘日迄90年8 月24日申請殘廢給付時已逾2 年請求權
      時效而否准所請，自屬有據。最高行政法院認為被保險人
      受傷之後加上多元疾病纏身，間接或直接造成其雙手關節
      病變，並不是被上訴人所言被保險人最近2 年無繼續接受
      治療，故從阮綜合醫院於90年8 月10日診斷成殘起算，尚
      未逾2 年請領時效等尚非全然無據乙節，乃基於法定證據
      主義立法例之論點而以被保險人所送之殘廢診斷書作為採
      認之唯一證據，惟其論點顯有謬誤，且本件上訴審就相關
      事實證據之認事用法亦均有不符經驗法則與論理法則之處
      ，故其謬誤至為顯然。又退萬步言，縱然本件不以逾2 年
      時效論斷，則原被保險人單憑一紙殘廢診斷書又如何證明
      其所患為83年間之傷害所致而屬職業傷害，因其亦缺乏相
      關連續之就醫紀錄以證明與83年2 月8 日之受傷間具有相
      當因果關係，自亦難認為屬職業傷害，是原處分於法並無
      違誤，最高行政法院之見解未就職業傷害之具體構成要件
      作成論斷，顯然有所疏漏與偏頗。
    5.按「繼承因被繼承人死亡而開始。」「繼承人自繼承開始
      時，除本法另有規定外，承受被繼承人財產上之一切權利
      義務。但權利義務專屬於被繼承人本身者，不在此限。」
      為民法第1147條及第1148條所明定。查本件被保險人陳充
      來已於91年8 月10日死亡，是其生前溢領之殘廢給付已由
      原本保險給付之權利狀態經其受領後轉變為其財產之一部
      分，故應由其繼承人即原告等負責償還。
    6.原告主張行政程序法第119 條及第120 條規定乙節：按所
      謂信賴保護原則乃指人民因相信既存之法規，而安排其生
      活或處理其財產，則不能因嗣後法規之修正或制定，而使
      人民遭受所不能預見之損害，用以保障人民之既得權，惟
      其權益需值得保護，始有該原則之適用。查本件被保險人
      所提供之資料並未完足且其並非合法而值得保護之利益，
      又被告承辦之勞工保險業務乃係國家為落實社會保險制度
      ，而保險契約中保險人之給付責任在於填補被保險人因事
      故發生所受損害。而本件之給付本非被保險人應得，自無
      信賴利益保護原則之適用，併予陳明。
    理  由
一、原告起訴時，被告之代表人為戊○○，嗣於訴訟中變更為史
    哲、蔡吉安，再變更為戊○○，茲據新任代表人具狀聲明承
    受訴訟，核無不合，應予准許。本件原告經合法通知，無正
    當理由未於言詞辯論期日到場，核無民事訴訟法第386 條各
    款所列情形，爰依行政訴訟法第21條準用民事訴訟法第385
    條第1 項前段，由被告聲請而為一造辯論判決。
二、原告主張：本件於90年8 月25日依法向被告申請雙手指殘廢
    給付，並依被告函示補正申請書及證人證明書，被保險人無
    過失，亦非基於詐欺、脅迫或賄賂方法。被告就案情在未查
    明清楚前如還有疑慮，就不該核定給付；被告前核給被保險
    人普通傷病殘廢給付640 日時，應已依診斷書所載之內容調
    查事實相符後核發，不應於核給後，再依勞工保險條例第30
    條規定，為否准其殘廢給付。被保險人陳充來已於91年8 月
    10日死亡，被告竟把前自行核定普通殘廢給付當成溢領之殘
    廢給付，歸責原告等返還，有違行政程序法第1 條、第8條
    、第9 條、第119 條、第127 條及司法院釋字第525 號解釋
    揭示之信賴保護原則。被保險人陳充來在事故發生時仍使用
    勞保門診單就診，被告應可自行查勞保門診單檔案資料就可
    知曉。據阮綜合醫院之病歷摘要及高雄市立旗津醫院之92年
    8 月23日診斷證明書，顯見83年2 月24日被保險人有在旗津
    醫院住院（如雙手指攣縮、蜂窩組織炎），且加上被保險人
    原有多種病因如糖尿病，是否引起神經系統病變導致末稍神
    經血液無法順暢，而致雙手指關節病變。被告僅以被保險人
    無柯醫院83年事故之初診紀錄，即認定被保險人無就醫紀錄
    ，而否准其殘廢給付之申請，殊嫌率斷，自欠妥適。原核定
    已核給普通傷病殘廢給付640 日在案。本件殘廢給付應屬被
    保險人係因執行職務之職業傷害，應依勞工保險條例第54條
    第1 項增給50% 。被保險人係對於原核定未增給50% 部分不
    服，原處分卻否認原核定之殘廢給付，爰依行政訴訟法第19
    5 條第1 項規定，請求為勝訴之判決；另依同條第2 項規定
    ，求為不利益變更之禁止。勞工被保險人之徐慶明、楊正秋
    等案與本案相似，自受傷至認殘時間都已超過2 年以上請領
    時效，被告均核付其殘廢給付，惟獨拒付本件殘廢給付，顯
    失公平。又被保險人係90年8 月10日才向阮綜合醫院請求開
    具殘廢診斷書，應自阮綜合醫院90年8 月10日診斷成殘起算
    ，尚未逾2 年請領時效。陳充來係有權受領被告之給付，縱
    有溢領，其原因事實係基於勞保關係，陳充來若因公法（勞
    工保險條例）上給付的原因已不存在，則係對被告構成公法
    上的不當得利，而公法上的權利義務，係屬一身專屬權，且
    不得為繼承之標的，陳充來既已於被告請求返還前死亡，則
    上述公法上的權利義務關係，亦隨之消滅，且不得繼承。據
    此，依行政訴訟法第5 條第2 項及勞工保險條例第54條規定
    ，求為判決如訴之聲明所示云云。
三、被告則以：按「治療終止」依勞工保險條例施行細則第77條
    規定，係指被保險人罹患之傷病，經治療後，症狀固定，再
    行治療仍不能期待其治療效果之狀態。查本件經被告進行業
    務訪查，陳充來述稱就其手部受傷曾於柯醫院及阮綜合醫院
    治療，最近聽人建議才知可以職災申請。惟本件經被告查證
    ，柯醫院並無陳充來於81年以後就診資料，復其兩手畸形部
    分係於90年7 月20日始至阮綜合醫院初診，同年8 月10日再
    門診就要求殘障鑑定。是其並無法舉證其所患於83年受傷後
    有持續治療之事實，顯見所患症狀於多年前已固定，被告以
    實際成殘日迄90年8 月24日申請殘廢給付時已逾2 年請求權
    時效而否准所請，自屬有據。復按「繼承因被繼承人死亡而
    開始。」「繼承人自繼承開始時，除本法另有規定外，承受
    被繼承人財產上之一切權利義務。但權利義務專屬於被繼承
    人本身者，不在此限。」為民法第1147條及第1148條所明定
    。查本件被保險人陳充來已於91年8 月10日死亡，是其生前
    溢領之殘廢給付自應由其繼承人即原告負責繳還。求為判決
    駁回原告之訴等語。
四、按勞工保險條例第30條規定：「領取保險給付之請求權，自
    得請領之日起，因2 年間不行使而消滅。」第53條規定：「
    （第1 項）被保險人因普通傷害或罹患普通疾病，經治療終
    止後，如身體遺存障害，適合殘廢給付標準表規定之項目，
    並經保險人自設或特約醫院診斷為永久殘廢者，得按其平均
    月投保薪資，依同表規定之殘廢等級及給付標準，1 次請領
    殘廢補助費，…。（第2 項）被保險人領取普通傷病給付期
    滿，或其所患普通傷病經治療1 年以上尚未痊癒，如身體遺
    存障害，適合殘廢給付標準表規定之項目，並經保險人自設
    或特約醫院診斷為永不能復原者，得比照前項規定辦理。」
    勞工保險條例施行細則第77條規定：「本條例第53條及第54
    條第1 項所稱治療終止，指被保險人罹患之傷病，經治療後
    ，症狀固定，再行治療仍不能期待其治療效果之狀態。」第
    78條第1 項規定：「依本條例第53條及第54條規定，請領殘
    廢給付者，以全民健康保險特約醫院或診所診斷為永久殘廢
    或永不能復原之當日為本條例第30條所定得請領之日。」
五、原告之被繼承人陳充來於82年11月25日參加勞保，原為勞工
    保險之被保險人，陳充來以其於83年2 月8 日在工作中受傷
    致兩手手指關節審定成殘，於90年8 月24日檢據申請職業傷
    害殘廢給付，經被告以陳充來缺附受傷初診之診斷證明資料
    ，乃於90年10月17日核定按勞工保險殘廢給付標準表第99項
    第5 等級發給普通傷病殘廢給付640 日計390,400 元。陳充
    來不服，向勞工保險監理委員會申請審議，經該會以91年3
    月12日（90）保監審字第4191號審定書審定：「原核定撤銷
    ，由勞保局查明後另為適法之處分。」嗣經被告重行審查，
    認陳充來申請殘廢給付已逾2 年請求權時效，乃依勞工保險
    條例第30條規定，以91年8 月14日保給殘字第09160512620
    號函否准所請，前溢領殘廢給付計390,400 元應退還被告銷
    帳。原告丙○○不服，向勞工保險監理委員會申請審議，經
    被告重新審查，以陳充來已於91年8 月10日死亡，自不得以
    其為受文者作出核定，上開被告91年8 月14日保給殘字第09
    160512620 號函應予註銷；陳充來於82年11月25日始參加勞
    工保險，惟無任何醫療紀錄證明所患係加保有效期間發生之
    事故，與勞工保險條例第19條請領保險給付之規定不合，又
    其自83年迄今並未繼續接受治療，顯見所患症狀於多年前已
    固定，實際成殘日迄90年8 月24日申請殘廢給付時，已逾2
    年請求權時效，亦不合勞工保險條例第30條規定，乃以原處
    分核定所請殘廢給付不予給付，其溢領之殘廢給付款390,40
    0 元應由原告等4 人負責繳還等情，為兩造所不爭，並有勞
    工保險殘廢給付申請書暨核定通知書、阮綜合醫院90年8 月
    10日出具之勞工保險殘廢診斷書、死亡證明書、戶籍謄本、
    被告列印之陳充來被保險人異動資料、上開函文、審定書、
    原處分附原處分卷足稽，為可確認之事實。
六、本件主要之爭執，在於被保險人陳充來兩手手指關節是否確
    於83年2 月8 日工作中遭受外傷？兩手手指關節畸型與83年
    2 月8 日之受傷間是否具有相當因果關係？經查：
  (一)依阮綜合醫院90年8 月10日出具之同日審定成殘之勞工保險
    殘廢診斷書記載：「傷病名稱：兩手畸型。初診日期：90年
    7 月20日。門診治療期間：90年7 月20日至90年8 月10日共
    3 次。殘廢部位：兩手手指關節。」據陳充來勞工保險殘廢
    給付申請書記載：「83年2 月8 日上午10時左右本人所使用
    充利進汽船要靠於鼓山渡輪站海岸壁裝貨時，發現中柱（固
    定船隻用）捥繩較鬆，船無法緊靠岸壁，其本人當時雙手正
    在整理捥繩時，同船駕駛人陳充周想把船再開往前一點點，
    便再加馬力，在無注意下，使捥繩忽然拉緊，擊傷其雙手手
    指。」經被告於91年4 月8 日派員訪查陳充來，據其陳稱：
    吾於83年2 、3 月某日任助手，船進鼓山渡輪站，在岸壁裝
    貨時，見中柱捥繩較鬆，前去整理捥繩時，吾弟陳充周開船
    加足馬力倒退，捥繩突然被拉緊造成手傷，弟發現後停止開
    船，立即親自送至柯外科急診，受傷後除在柯外科治療外，
    另於阮綜合醫院治療。其身體有很多病，83年2 、3 月間曾
    因糖尿病住院。…事故當日貨主是誰並不知道，所以根本無
    法提供貨主證明事故時緊急送醫，故旗津渡輪站管理局及附
    近商家並不知情，最近聽人建議才知可以職災申請云云，有
    被告所屬高雄市辦事處91年4 月10日91保高市辦字第1424號
    函附訪查紀錄附原處分卷，並有證人陳充周出具證明書附本
    院前審卷可稽。惟經被告向柯醫院、阮綜合醫院函查，經附
    於原處分卷之柯醫院91年4 月1 日函復：「本院依照臺灣醫
    療法規定，病歷保存10年，如果81年以前斷斷續續有就診者
    尚有資料可查，若81年以後從未就診者，無資料可查，所以
    查無陳充來先生來院就診紀錄。」等語，附於原處分卷之阮
    綜合醫院91年7 月6 日阮91總字第0587號函復：「病患陳充
    來先生於90年7 月20日至本院初診主訴兩手背疼痛，兩手遠
    位指關節成屈曲狀態，經診斷疑頸椎神經壓迫症，90年8 月
    10日再門診就要求殘障鑑定。病人自訴多年前受傷在柯醫院
    治療，該診斷從未在本院門診或住院治療過，兩手殘障狀況
    如殘廢診斷書上記載。」等語。復觀之陳充來83年2 月勞工
    保險住院申請書（係申請83年2 月24日至同年3 月15日共20
    日住院之勞保給付），由高雄市立旗津醫院主治醫師記載其
    症候記載：「尿少，腹脹，鞏膜變黃」，並非有關兩手手指
    關節之疾患住院治療，對照原告提出高雄市立旗津醫院（委
    託阮綜合醫院）92年8 月23日出具之診斷證明書記載：「病
    名：肝硬化，糖尿病，雙手手指攣縮，蜂窩組織炎。病人於
    83年2 月24日入院…」可知陳充來於83年2 月24日係因「尿
    少，腹脹，鞏膜變黃」症狀住院，故原告主張：陳充來因雙
    手手指攣縮、蜂窩組織炎於83年2 月24日在高雄市立旗津醫
    院住院云云，與事實不符，不足採取。經本院向阮綜合醫院
    調取陳充來於該院病歷資料，最早係84年1 月間因肝硬化、
    胃靜脈曲張、兩側腎結石、糜爛性胃炎住院11日，其後陸續
    有多次住院治療，迄於91年8 月10日於該院因肝硬化、敗血
    性休克死亡止，均係肝臟疾患而無關乎兩手手指關節之病因
    ，有阮綜合醫院之病歷資料及病歷摘要附卷可憑。職是，若
    陳充來83年2 月8 日兩手手指真有嚴重外傷，導致日後兩手
    手指關節畸型，自必當日有因關於兩手手指外傷就醫求診，
    惟經上述查證並無此情事，已難認陳充來申請時主張：其兩
    手手指關節確於83年2 月8 日遭受外傷云云，為真實可採。
  (二)退步言，縱認陳充來兩手手指關節有於83年2 月8 日遭受外
    傷，惟亦缺乏相關連續之就醫紀錄足以證明兩手手指關節畸
    型與83年2 月8 日之受傷間具有相當因果關係，自亦難認為
    屬職業傷害。再者，關於原告主張：應自陳充來90年8 月10
    日向阮綜合醫院請求開具殘廢診斷書時點之翌日起算2 年時
    效期間云云。按「治療終止」依勞工保險條例施行細則第77
    條規定，係指被保險人罹患之傷病，經治療後，症狀固定，
    再行治療仍不能期待其治療效果之狀態。查本件經被告訪查
    ，陳充來陳稱就其手部受傷曾於柯醫院及阮綜合醫院治療，
    最近聽人建議才知可以職災申請，且經查證，柯醫院並無陳
    充來於81年以後就診資料，復其兩手畸形部分係於90年7 月
    20日始至阮綜合醫院初診，90年8 月10日再門診就要求殘障
    鑑定等語，業如前述。是以，陳充來於81年以後未曾至柯醫
    院就診，83年2 月24日係因尿少、腹脹、鞏膜變黃等症狀於
    高雄市立旗津醫院住院就診，又其係於90年7 月20日始至阮
    綜合醫院初診，主訴兩手背疼痛，90年8 月10日再門診就要
    求殘障鑑定。綜上，陳充來於82年11月25日始參加勞工保險
    ，惟無任何醫療紀錄證明所患係加保有效期間發生之事故，
    與勞工保險條例第19條得請領保險給付之規定不合。復陳充
    來自83年迄今並未繼續接受治療，顯見所患症狀於多年前已
    固定，實際成殘日迄90年8 月24日申請殘廢給付時已逾2 年
    請求權時效，亦不合勞工保險條例第30條規定，原告上開主
    張，有所誤解，委不足採。
七、關於原告所舉楊正秋、徐慶明之案例，主張被告有違平等原
    則云云。按行政程序法第6 條所規定之平等原則，其真義係
    相同情形者，應為相同之對待；不同情形者，應為不同之對
    待。又依勞工保險條例第53條及第54條及勞工保險條例施行
    細則第78條規定，被保險人得請領殘廢給付者，係以其治療
    終止後，身體是否遺存勞工保險殘廢給付標準表所定之障害
    項目，並以診斷成殘日或永不能復原之當日為得請領殘廢給
    付之日，故被保險人是否得請領殘廢給付，應以其治療終止
    而症狀固定時，其障害項目或程度是否符合勞工保險殘廢給
    付標準所定之請領標準而定。且每一件殘廢給付之個案，因
    被保險人之傷病症狀、個人體質及治療、癒後情形均有差異
    ，致何時治療終止而症狀固定，自有所不同。原告所舉楊正
    秋、徐慶明之案例，渠等雖早於65年間受傷，惟渠等在醫師
    審定成殘前2 年尚繼續接受治療，嗣因治療終止而遺存永久
    之障害，始據治療之醫師出具殘廢診斷證明書，要與原告係
    在其所患症狀早已治療終止，並確定為永久殘廢而延至兩年
    後再向指定醫院請求開具殘廢診斷書之情形不同，原告未予
    區辨，徒援引前開不同案例執稱原處分違反前揭行政程序法
    所定之平等原則云云，即無足取。
八、關於原告主張：被告原核定核發本件殘廢給付，重行核定又
    撤銷核准，追回已核付之殘廢給付，有違信賴保護原則及不
    利益變更之禁止云云。按行政程序法第119 條規定：「受益
    人有下列各款情形之一者，其信賴不值得保護︰一、以詐欺
    、脅迫或賄賂方法，使行政機關作成行政處分者。二、對重
    要事項提供不正確資料或為不完全陳述，致使行政機關依該
    資料或陳述而作成行政處分者。三、明知行政處分違法或因
    重大過失而不知者。」原告之被繼承人即被保險人陳充來申
    請本件殘廢給付時，其提出之前開殘廢診斷書就其何時治療
    終止而症狀固定之記載與事實不符，已如前述，則被保險人
    就其因罹患疾病，是否經治療終止而遺存永久障害之重要事
    項，竟提供不正確之殘廢診斷證明書，致使被告依該殘廢診
    斷書核給原告殘廢給付，依前開規定，原告之信賴即無值得
    保護之情事。而勞工保險監理委員會91年3 月12日（90）保
    監審字第4191號審定書以該案事實尚未臻翔實，原核定尚有
    斟酌之餘地，審定：「原核定撤銷，由勞保局查明後另為適
    法之處分。」被保險人陳充來未對於該審定書提起行政救濟
    而告確定，原處分即係依據該審定書之審定結果，對於陳充
    來之申請殘廢給付詳查事實而作成行政處分，此與訴願法第
    81 條 第1 項規定訴願決定禁止不利益變更原則或行政訴訟
    法第195 條第2 項撤銷訴訟之判決禁止不利益變更原則均無
    涉。原告上開主張，亦非有據。
九、末按勞工保險條例所定之殘廢給付，係保障被保險人因殘廢
    後減少或喪失勞動能力，予以生活上之補助，固專屬於被保
    險人之權利，而不得繼承，惟該殘廢給付請求權一經被保險
    人行使，即成為財產上之權利，自得為繼承之標的。本件被
    保險人係於申請並領得被告先行核給殘廢給付390,400 元後
    死亡，嗣被告否准其所請殘廢給付，被保險人所負應返還前
    開溢領之普通疾病殘廢給付，即屬被保險人所負財產上之義
    務，原告為被保險人之繼承人且未拋棄繼承，業據原告陳明
    在卷，並有戶籍查詢資料附卷可參，原告自應繼承被保險人
    前開債務而對被告負連帶給付之責，故被告以原告為被保險
    人之繼承人，函知原告應繳還被保險人溢領之前開殘廢給付
    ，洵屬有據，原告主張殘廢給付請求權既專屬於被保險人之
    權利，縱被保險人已行使該請求權而而溢領前開款項，亦專
    屬於被保險人本身之義務，原告不得繼承云云，尚不足採。
十、綜上所述，原處分核定所請殘廢給付不予給付，其溢領之殘
    廢給付款390,400 元應由原告負責繳還，認事用法，並無違
    誤，爭議審定及訴願決定，遞予維持，亦無不合，原告訴請
    如聲明所示，為無理由，應予駁回。
據上論結，本件原告之訴為無理由，爰依行政訴訟法第218 條、
第104 條、民事訴訟法第85條第2 項、第385 條第1 項前段，判
決如主文。
中    華    民    國    95    年     8    月   30     日
                        第一庭審判長法  官  王立杰
                                    法  官  劉錫賢
                                    法  官  胡方新
上為正本係照原本作成。
如不服本判決，應於送達後20日內，向本院提出上訴狀並表明上
訴理由，如於本判決宣示後送達前提起上訴者，應於判決送達後
20日內補提上訴理由書（須按他造人數附繕本）。
中    華    民    國    95    年     8    月   30     日
                                    書記官  陳幸潔


司法院資訊處製作；財團法人民間司法改革基金會備份。
